臺灣高等法院臺南分院民事判決　九十二年度保險上字第四號　Ｊ
　　　上　訴　人　　丙○○○
　　　訴訟代理人　　乙 ○ ○.
　　　被 上 訴人　　國泰人壽保險股份有限公司
　　　法定代理人　　丁 ○ ○.
　　　訴訟代理人　　甲 ○ ○.
　　　　　　　　　　廖 瑞 鍠　　律師
　　　複　代理人　　戴 世 瑛　　律師
　　　　　　　　　　戊 ○ ○.
右當事人間請求給付保險金事件，上訴人對於中華民國九十二年三月六日臺灣雲林地
方法院第一審判決（九十一年度保險字第一三號）提起上訴，本院於九十三年一月十
三日言詞辯論終結，判決如左：
    主    文
原判決關於駁回上訴人後開第二項之訴部分，及訴訟費用之裁判均廢棄。
被上訴人應給付上訴人新台幣貳佰萬元，及自民國九十年十月十一日起至清償日止，
按年息百分之五計算之利息。
其餘上訴駁回。
第一、二審訴訟費用由被上訴人負擔。
    事　　實
甲、上訴人方面：
一、聲明：求為判決：(一)原判決廢棄。(二)被上訴人應給付上訴人新台幣（下同）二百
　　萬元及自民國（下同）九十年九月十六日起至清償日止，按年息百分之五計算之
　　利息。
二、陳述：除與原判決記載相同者，茲引用之外，補稱：
　　依我國保險法第一百三十一條規定及財政部核定實施的個人傷害保險示範條款第
　　二條所規定的「被要保人於本契約有效期間內，因遭遇外來突發的意外事故，致
　　身體蒙受傷害或因殘廢或死亡時，依照本契約的約定給付保險金」。查上訴人之
　　夫許瑛裕於九十年九月一日下午前去田裡工作時，不慎被尖銳物刺傷腳底，九十
　　年九月二日送醫治療先因急性蜂窩組織炎，併敗血性、休克，引起急性呼吸衰竭
　　腦中風死亡，前述應屬意外死亡。傷害保險只問事故是否為致死或殘廢的主要直
　　接原因。被上訴人則以：依據財團法人佛教慈濟綜合醫院大林分院開立之死亡證
　　明書所載，許瑛裕死亡種類為「病死或自然死」，直接引起死亡之原因為「急性
　　呼吸衰竭」、「腦中風」，而拒絕理賠，查被保險人許瑛裕生前未患疾病，被尖
　　銳物刺傷腳底後才引起急性呼吸衰竭、腦中風死亡，然其死亡，畢竟是受尖銳物
　　刺傷腳底直接結果，所以應認為是意外事故所導致的死亡；財政部八十七年函釋
　　：凡非因疾病所引起，都屬外來突發意外事故；另依保險法第五十四條規定，保
　　險契約如有疑義時，以作有利於被保險人解釋為原則。上訴人之夫許瑛裕死亡亦
　　為傷害的直接結果，被上訴人應負給付意外事故保險金的責任。
三、證據：援用第一審所提證據。
乙、被上訴人方面：
一、聲明：求為判決：駁回上訴。
二、陳述：除與原判決記載相同者，茲引用之外，補陳：
　(一)按國泰平安保險附約第三條約定「被保險人於本附約有效的保險期間內，因遭受
    第二條之意外傷害事故因而身故、殘廢或醫療時，本公司依照本附約的約定，給
    付保險金。」，第二條第五項約定「本附約所稱『傷害』，係指被保險人於本附
    約有效的保險期間內，因遭受意外傷害事故（指非由疾病引起之外來突發事故）
    ，致其身體蒙受傷害」。財團法人慈濟綜合醫院大林分院（以下稱慈濟大林醫院
    ）死亡證明書記載被保險人許瑛裕之死亡種類為「病死或自然死」，直接引起死
    亡之原因為「急性呼吸衰竭」「腦中風」，其他無直接關聯但對死亡有影響原因
    為「敗血症併休克」，足見被保險人許瑛裕之死亡與上開保險契約之約定不符，
    上訴人自得拒絕理賠。
　(二)慈濟大林醫院病情說明書雖曾記載：「住院時傷口檢視發現腳底有焦黑之傷口，
    這樣的傷口可能導致後來發生之感染與敗血症」。該醫院亦不敢肯定被保險人腳
    底之傷口絕對會引起感染與敗血症。且如上所述，「敗血症」與被保險人之死亡
    ，無直接關聯，引起被保險人許瑛裕之直接死因既係「急性呼吸衰竭」及「腦中
    風」，則縱認被保險人之腳底傷口有可能（非肯定）引起感染與敗血症，此與被
    保險人許瑛裕之死亡亦無因果關係存在。
　(三)又長期服用類固醇，可引發腎上腺功能低下，免疫功能不佳，傷口不易癒合，容
    易感染，嚴重者甚至敗血症，此亦有慈濟大林醫院病情說明書所載之內容可稽。
    依該院病歷記載，被保險人許瑛裕罹患痛風關節疾病有十年以上的病史，長期服
    用類固醇藥物治療，導致慢性潰瘍及蜂窩性組織炎。故許瑛裕之敗血症，要與其
    長期服用類固醇藥物有關，造成其腎上腺功能低下，免疫功能不佳，不盡然全是
    細菌感染引起。慈濟大林醫院雖判斷許瑛裕之傷口受有細菌性感染。但該醫院有
    無作細菌培養？是受何種細菌感染？如果未作細菌培養，如何得知是受細菌感染
    而導致敗血症？上述諸問題，鈞院均曾函詢該醫院，惟該醫院均避而未答。
　(四)若認上訴人請求本件保險金有理由，因被上訴人係於九十年九月二十六日始收到
　　上訴人申請理賠，於十五日內未給付始算遲延，故本件遲延利息應自九十年十月
　　十一日起算，非自九十年九月十六日起算。
三、証據：聲請向慈濟大林醫院函查被保險人之病歷並說明死亡原因，並聲請將病歷
　　資料函國立成功大學附設醫院鑑定被保險人之死亡原因是否與腦中風、痛風性關
　　節炎、類固醇後遺症、下肢慢性潰瘍、敗血性休克等病症之因果關係。
    理　　由
一、上訴人主張；伊之亡夫許瑛裕生前於八十四年七月間，向被上訴人投保國泰萬代
    福一○一終身壽險，保險期間為終身， 主契約保險金額為二百萬元，另附加個人
    意外保險，保險金額亦為二百萬元。許瑛裕於九十年九月一日下午，於農田工作
    時不慎被尖銳物刺傷腳底，經送醫求治，於同年月十五日因急性蜂窩組織炎，併
    敗血性休克，引起急性呼吸衰竭腦中風死亡。伊為系爭保險契約受益人，向被上
    訴人申請給付意外保險金遭拒絕，爰依保險契約法律關係請求被上訴人給付保險
    金二百萬元並加付法定遲延利息等語。被上訴人則以：依醫院開立之死亡證明書
    所載，被保險人許瑛裕死亡種類為「病死或自然死」，直接引起死亡之原因為「
    急性呼吸衰竭」「腦中風」，並非因意外傷害事故致死，伊不負契約責任等語，
    資為抗辯。
二、上訴人主張其亡夫許瑛裕生前與被上訴人訂有保險契約，約定許瑛裕如因意外事
    故死亡，被上訴人應給付指定受益人即上訴人二百萬元，許瑛裕於九十年九月十
    五日死亡等情，業據其提出人壽保險單、慈濟大林醫院診斷證明書、死亡證明書
    為證，且為被上訴人所不爭執，自堪信為真實。茲上訴人主張契約約定之保險事
    故已發生，保險人應負給付保險金之責，被上訴人則否認被保險人係意外事故死
　　亡，是本件應審究者，乃被保險人許瑛裕之死亡原因是否符合「意外身故」所生
　　？
三、經查：
  (一)兩造間之平安保險附約第三條約定：「被保險人於本附約有效的保險期間內，因
    遭受第二條之意外傷害事故因而身故、殘廢或醫療時，本公司依照本附約的約定
    ，給付保險金。」，第二條第五項則約定：「本附約所稱『傷害』，係指被保險
    人於本附約有效的保險期間內，因遭受意外傷害事故（指非由疾病引起之外來突
    發事故），致其身體蒙受傷害」。是依契約文義觀之，兩造間約定之保險事故係
    指：非因疾病引起之外來突發事故致身體受傷或死亡。
  (二)所謂意外事故，一般須具備外來性、突發性、偶然性，且因此意外事故致生死亡
    結果，亦即兩者之間有因果關係。就因果關係之認定，民法上之學說及實務見解
    係採相當因果關係說。就陸上保險而言，一般亦採相當因果關係說。僅於海上保
    險基於損害原因之多樣複雜性，以效果上最近因果關係說為當（即從多數適當條
    件中再尋找出唯一具有法律效果之條件─最近因果關係）。（江朝國，保險法上
    因果關係之問題，保險法論文集(一)，第二六七頁、二七五頁，另日本學說上亦採
　　相當因果關係說，見大森忠夫，保險法，一五二頁）。所謂相當因果關係說，乃
　　指無此行為，必不生此結果，但有此行為，按諸一般情形，即足生此結果者而言
　　。須無此行為，必不生此結果，有此行為，按諸一般情形，亦不生此結果者，始
　　得謂無相當因果關係。（最高法院八十三年台上字第二二六一號判決參照）。
  (三)查：上訴人主張，被保險人許瑛裕係九十年九月一日下午，在田裡工作時，不慎
    被尖銳物刺傷腳底一節，已經證人許再發於原審證述「那天我在我的田裡除草，
    許瑛裕則在他的田裡施肥，我們的田相鄰。當天許瑛裕告訴我他的腳被鐵釘刺到
    ，我看到許瑛裕的腳底確實被鐵釘刺到，之後由我跟許擇永帶他回去」，證人許
    擇永亦證稱：「‧‧是我聽到許再發的呼喊聲後才幫忙帶許瑛裕回家的，許瑛裕
    的腳是被鐵釘刺到」等語屬實（原審卷二十八至二十九頁），亦有慈濟大林醫院
    九十年九月十五日診斷證明書載明「急性蜂窩組織炎併敗血性休克，疑似尖銳物
    刺傷引起」（原審卷十三頁）。及「九十年九月入院治療主要左腳病灶，依九十
    年九月六日病歷記載，此病灶應非陳舊傷」之慈濟大林醫院病情說明書之記載可
    按，（本院卷一０六頁），堪以採信。被上訴人雖抗辯：依據慈濟大林醫院死亡
    證明書所示，許瑛裕死亡種類為病死或自然死，非因意外傷害云云，惟查此項記
    載應係指直接死亡之原因，且此係依醫師之觀點所出具之証明，並非依法律上或
　　契約責任立場，從相當因果關係之觀點所作說明，該項記載自不足以拘束本院之
　　事實認定。況查經本院函詢被保險人住院時腳底之傷口，是否可能導致感染與敗
　　血症時，該醫院函覆本院稱：「如此傷口可以導致後來發生之感染與敗血症。」
　　（本院卷三十五頁、三十七頁），又被保險人許瑛裕雖有長期痛風之病史，於九
　　十年四月五日至十六日曾在慈濟大林醫院治療，但九十年四月十六日出院時已痊
　　癒，故九十年九月間之敗血症與九十年四月五日之住院病史無關，此亦經該院函
　　覆本院在卷（本院卷八十四頁），被上訴人抗辯被保險人罹患痛風關節疾病十年
　　以上，服用類固醇藥物，導致慢性潰瘍及蜂窩性組織炎，其敗血症，與長期服用
　　類固醇藥物有關云云，尚非可採。又依慈濟大林醫院九十二年十二月二十四日，
　　對本院函查事項所為說明，明載「病患許瑛裕九十年九月入院治療，主要左腳病
　　灶，依九十年九月六日病歷記載，此病灶應非陳舊傷。慢性潰瘍於五月門診追綜
　　時已痊癒。病人因明顯感染併休克，傷口依判斷細菌性感染」（本卷一０六頁）
　　，可見被保險人並非因慢性潰瘍住院造成傷口感染，而係腳底傷口感染細菌，造
　　成敗血克症，引發「腦中風」，致「急性呼吸衰竭」，是依該院前後多次之函覆
　　，可見被保險人左腳腳底因意外被刺傷，住院期間又因細菌感染，致引發中風導
　　致急性呼吸哀竭死亡。就因果關係言之，其在田間工作腳底被不明物體刺傷，與
　　腦中風死亡間仍有其相當性，上訴人主張為可採。被上訴人抗辯，為不可取。又
　　上開醫院多次對本院詢問事項所作書面答覆，係本其醫療專業，依相關病歷檢查
　　數據所作判斷，而本院詢問事項，乃係一般醫療臨床診斷上之問題，僅與一般相
　　當因果關係問題有關，並未涉及醫學尖端問題，此項判斷以主治醫師所受訓練應
　　已足夠，並無送請教學醫院作鑑定之必要，大林慈濟醫院係地區醫院，其醫師既
　　受相當訓練，其所為專業認定，應已可採，被上訴人聲請送成大醫院鑑定，核無
　　必要。
  (四)又依契約約定，保險事故發生後，被上訴人於受理申請給付保險金後十五日內應
　　為給付，查被上訴人係於九十年九月二十六日始收到上訴人理賠申請，此為上訴
　　人所不爭執，則被上訴人於九十年十月十日以前並無給付義務，故本件遲延責任
　　應自九十年十月十一日起算，被上訴人請求自九十年九月十六日被保險人死亡時
　　起算遲延利息，自非有據，被上訴人此部分抗辯，尚屬可採。
四、從而，上訴人本於保險契約之法律關係，請求上訴人給付二百萬元，及自九十年
    十月十一日起算至清償日止，按年息百分之五計算之利息，為有理由，應予准許
    ，逾此所為請求，為無理由，應予駁回。原審法院未予詳查，駁回上訴人上開應
    准許部分，自有未合，上訴意旨指摘原判決此部分不當，求予廢棄改判為有理由
    ，應予准許。爰由本院予以廢棄改判如主文第二項所示。至上開不應准許部分，
    上訴人上訴意旨，指摘原判決不當，聲明廢棄，為無理由，應駁回其上訴。
    本件事證已臻明確，兩造其餘之攻擊、防禦方法及舉證，於判決結果不生影響，
    爰不一一論列，併此敘明。
五、據上論結，本件上訴為一部有理由，一部無理由，依民事訴訟法第四百五十條、
    第四百四十九條第一項、第七十九條，判決如主文。
中　　　華　　　民　　　國　　九十三　　年　　　一　　　月　　 三十　　 日
　　　　　　　　　　　　　　　　　　臺灣高等法院臺南分院民事第一庭
~B1審判長法官　王　　惠　　一
~B2　　　法官　張　　世　　展
~B3　　　法官　吳　　上　　康
右為正本係照原本作成。
如對本判決上訴，須於判決送達後二十日內向本院提出上訴狀，未表明上訴理由者，
應於上訴後二十日內向本院提出理由書。
中　　　華　　　民　　　國　　九十三　　年　　二　　月　　　　三　　　　日
~B法院書記官  易　　慧　　玲
